【裁判字號】    97,破,11
【裁判日期】    970324
【裁判案由】    宣告破產
【裁判全文】
臺灣臺中地方法院民事裁定                97年度破字第11號
聲  請  人  甲○○
上列聲請人聲請宣告破產事件，本院裁定如下：
    主      文
聲請駁回。
聲請程序費用由聲請人負擔。
    理      由
一、本件聲請意旨略以：聲請人原在遊覽車上兜售保健產品，因
    銷售利潤低，加上銷售制度不佳，故自行獨立創業。詎遭SA
    RS病毒災害，導致旅遊業績低落，造成陷於財務困境，是無
    法負擔近20%之年息及其複利之鉅額債務。聲請人積欠之利
    息，每月近新臺幣（下同）4萬元，遑論償還本金部分。聲
    請人現分別積欠臺灣土地銀行、國泰世華商業銀行、兆豐國
    際商銀（原中華國際商銀）、台北國際商業銀行、英商渣打
    國際商業銀行、臺灣新光銀行（原誠泰銀行）、陽信商業銀
    行、中華商業銀行、元大商業銀行（原復華商業銀行）、玉
    山商業銀行、台新國際商業銀行、台北富邦商業銀行、安泰
    商業銀行及友邦信用卡股份有限公司等14家債權銀行，共計
    2,152,414元，而聲請人現有資產，僅有價值936,000元之不
    動產，是聲請人之負債逾資產甚多，爰依破產法之規定，聲
    請宣告聲請人破產等語。
二、按破產者，係對於債務人不能清償債務者宣告之，法院就破
    產之聲請得依職權為必要之調查，破產法第57條及第63條第
    2項分別定有明文。經法院調查結果，認為債務人並無財產
    ，則破產財團無法能構成；或者破產財團雖得成立，然其破
    產財團之財產，不足清償財團費用及財團債務時，依破產法
    第148條規定之意旨，應以無宣告破產之實益，而裁定駁回
    破產宣告之聲請（參照最高法院86年度台抗字第479號裁定
    、台灣高等法院85年度抗字第3057號裁定）。本件聲請人主
    張積欠債務2,152,414元，其現有財產為936,000元等情，業
    據聲請人提出之財產狀況說明書、財產目錄及相關證明、債
    權人清冊等件，附卷可稽。本院就破產之聲請自得依職權為
    必要之調查，以探究聲請人有無符合破產之要件。經查：
  （一）本院依職權查詢聲請人財產總歸戶資料與最新2年所得
        稅申報資料，得知聲請人於94年度及95年度均無收入可
        言，此有民國97年1月8日之稅務電子閘門所得調件明細
        表可參。參諸聲請人提出之債務人財產目錄、土地登記
        第二類謄本與本院執行處96年10月24日通知可知，聲請
        人所有建物價值200,000元與土地價值為736,000元，土
        地部分經本院查封拍賣。
  （二）本院依據聲請人所陳報之14家債權銀行，各於97年1月9
        日與97年2月29日發函，委請該等債權銀行查明聲請人
        所積欠之債務及有無達成債務協商之可能性。除台北富
        邦商業銀行迄今未函覆外，依據其餘13家債權銀行函覆
        日期之先後，依據卷宗之裝訂順序，說明如後：
      1.友邦國際信用卡股份有限公司97年1月17日之函覆：聲
        請人至95年12月2日止，仍積欠信用卡帳款本金計153,
        996元（聲請人陳報158,355元），本公司於上揭金額及
        後續所衍生之利息與違約金等範圍內，屆期再行使債權
        請求權。
      2.台新國際商業銀行97年1月18日函覆：聲請人至97年1月
        14日止，積欠本行現金卡帳款計541,915元（聲請人陳
        報478,214元），上開債權總額不含在途法務費，本行
        將於確定時另行陳報，本行無別除權存在，且聲請人已
        與本行債務協商。
      3.兆豐國際商業銀行97年1月18日函覆：聲請人至97年1月
        18日止，積欠信用卡帳款計101,561元（聲請人陳報
        81,256元），本行願將利息及逾期手續費減免，就本金
        分12期無息清償。
      4.安泰商業銀行97年1月17日函覆：聲請人尚有本金欠款
        563,726元（聲請人陳報637,278元），且僅繳息至95年
        12月10日止，借款種類為消費性借款，有債務協商之可
        能性，得依本行規定辦理。
      5.中華商業銀行97年1月21日函覆：聲請人至96年8月23日
        止，積欠信用卡帳款計49,035元，及其中38,817元之本
        金部分，自96年8月24日起依照年息19.71%計算之利息
        （聲請人陳報38,817元）。聲請人前已向銀行公會申請
        參加債務協商機制，並由最大債權銀行提供聲請人120
        期，年利率4%之優惠方案，然聲請人未遵守此協商機制
        清償款項，導致債務協商因而毀諾。聲請人於毀諾後，
        雖未曾主動與本行協議還款，本行亦無法與聲請人聯絡
        ，然本行得提供個別協議之分期方案。
      6.玉山商業銀行97年1月18日函覆：聲請人至97年1月14日
        止，積欠信貸帳款計64,875元（聲請人陳報59,258元）
        ，債務人之該貸款性質為按月本息均攤之中期信用貸款
        ，本行前表示有達成債務協商之可能，惟無法與聲請人
        聯繫，聲請人得主動洽談本行協商事宜。
      7.臺灣土地銀行97年1月25日函覆：聲請人應給付66,501
        元及自95年12月10日起至清償日止，按年息9.99%計算
        之利息，並自96年1月11日起至清償日止，逾期在6個月
        以內者，按上開利率10%，逾期在6個月以上者，按上開
        利率20%，計付違約金（聲請人陳報69,348元）。本債
        權係屬現金卡債，聲請人固於95年7月19日申請債務協
        商並經核准，然聲請人只繳款至95年12月9日止。
      8.臺灣新光商業銀行（原誠泰銀行）97年1月23日函覆：
        聲請人目前積欠信用卡帳款計77,953元，及就其中63,
        608元，自97年1月2日起至清償日止，按年息19.71%計
        算之利息，及按上開利息總額10%計算之違約金，其中
        本金為63,608元，利息為5,255元，違約金為1,268元（
        聲請人陳報66,152元），聲請人並無優先受償之別除權
        。聲請人雖積欠各銀行款項，惟正值37歲之壯年，若努
        力工作，其工作收入以清償自當可清償其債務。是故本
        行請求駁回聲請人之破產聲請等情。
      9.陽信商業銀行97年1月21日函覆：聲請人至96年7月3日
        ，積欠信用卡代墊款項69,690元（聲請人陳報55,033元
        ），聲請人雖屢次與債權人簽訂契約，然聲請人多次毀
        諾，可見聲請人並無誠意還款，故請求駁回聲請人破產
        之聲請。
     10.元大商業銀行（原復華商業銀行）97年1月28日函覆：
        聲請人目前積欠本行信用卡帳款至97年1月10日止，共
        計101,094元（聲請人陳報83,008元），因聲請人無法
        依債務協商還款，此有違履行契約應依誠信原則之規定
        。
     11.國泰世華商業銀行97年1月23日之函覆：聲請人至97年1
        月23日止，積欠信用卡帳款計150,714元及小額信貸31,
        136元，合計181,850元（聲請人陳報159,884元），聲
        請人60年7月出生，正值壯年，有足夠工作能力，仍具
        清償債務之可能，無法同意聲請破產等情。
     12.永豐商業銀行（原台北國際商業銀行）97年2月4日之函
        覆：聲請人積欠信用卡及預借現金帳款計67,684元（聲
        請人陳報61,622元），聲請人所積欠之款項，屬整筆預
        借現金並代償他行欠款，如聲請人願出面與金融機構重
        新協議還款方式，即有達成協商之可能。
     13.英商渣打國際商業銀行97年2月18日之函覆：聲請人積
        欠148,435元（聲請人陳報149,053），及其中142,929
        元自96年2月7日起至清償日止按年息20%計算之利息，
        暨按月依當月未繳清金額在60,000元以下者以450元計
        算之違約金；當月未繳清金額在60,001元以上，
        100,000 元以下者，以600元計算違約金；當月未繳清
        金額在100,001元以上者，以1,000元計算違約金。本行
        不同意其聲請破產宣告，因將損及本行債權甚鉅。
  （三）依據前揭1至13家銀行函覆資料與聲請人所陳報之債權
        清冊，可知聲請人積欠14家債權銀行之債權計2,243,44
        2元（計算式：153,996元、541,915元、101,561元、56
        3,726元、49,035元、64,875元、66,501元、77,953元
        、69,690元、101,094元、181,850元、67,684元、148,
        435元、55,127元），相較於聲請人提出之債權人清冊
        所列債權總額2,152,414元，多出91,028元之債務。聲
        請人依其自行申報之財產，僅有不動產價值936,000元
        。
三、按債務人不能清償債務者，依本法所規定和解或破產程序，
    清理其債務。債務人停止支付者，推定其為不能清償。破產
    法第1條定有明文。職是，破產制度在於調和債務人重生機
    能及債權人權益保障。倘有其他替代機制，更能為適當處理
    時，即無藉由宣告破產之必要性，始得衡平當事人之利益，
    否則任由債務人聲請破產，以免除絕大部分之債務，將該損
    失轉嫁於債權人，甚至由社會大眾承擔，顯非破產法立法之
    本意。是本院依據前揭所查明之債務與財產情況，參照聲請
    人之工作能力與債權人之利益，並斟酌社會之公益，以認定
    本件是否聲請破產之原因存在。經查：
  （一）聲請人為60年7月17日出生，年歲37，正值壯年，而聲
        請人亦未陳明有何身體殘缺，抑或其他情事致無法繼續
        工作，則依上述條件下觀察，聲請人既值壯年，且身體
        健全，復無未能工作之情事，計算至勞動基準法所定勞
        工強制退休年齡60歲止，聲請人之勞動年數仍有23年。
        準此，就聲請人之年齡而言，其具有相當之工作能力甚
        明。聲請人既然有936,000元之資產及相當之工作能力
        ，就其積欠之2,243,442元債務，以23年之工作期間分
        攤償還，在客觀上並無不能清償債務之理。
  （二）參諸聲請人之債權人均為金融機構，債務種類均為信用
        卡、現金卡及信用貸款契約等債務。經本院依職權函請
        14家債權銀行陳述意見，函覆之13家銀行均表示不同意
        破產宣告，除無法協商與經協商債務而不履行協議者，
        均表示願意與聲請人債務協商。而政府機關亦訂有督促
        金融機關踐行協商債務之機制，並已制定消費者債務清
        理條例在案，已資因應經濟上困境之消費者，使其有重
        建更生之機會。從而，得藉由其他較為合理之機制為清
        償事宜之處理，而非以強制免除債務之方式為破產，應
        係較符合當事人間衡平之方案。準此，聲請人之債權銀
        行既有表示有意願與聲請人協商，則聲請人得經由協商
        機制申請債務協商，積極與各債權銀行進行協商，訂立
        清償計劃。況債權銀行依據強制執行程序對聲請人之薪
        資或財產為執行，就維持聲請人及其共同生活之親屬為
        必要之財產，亦不得為強制執行，藉以維護聲請人及其
        共同生活親屬之基本生活，強制執行法第122條定有明
        文，故強制執行程序亦不致使聲請人陷於生活絕境中。
        是衡諸聲請人之財產、工作能力等，並非無償還債務之
        可能。既然聲請人有清償債務之可能性，其與宣告破產
        之要件不符。
四、按財團費用有四：（一）破產財團之管理變價與分配所生之
    費用。（二）破產債權人共同利益所需審判上之費用。（三
    ）破產管理人之報酬（四）破產人及其家屬之必要生活費與
    喪葬費，均視為財團費用。而財團債務亦有四：（一）破產
    管理人關於破產財團所為行為而生之債務。（二）破產管理
    人為破產財團請求履行雙務契約所生之債務，或因破產宣告
    後應履行雙務契約而生之債務。（三）為破產財團無因管理
    所生之債務。（四）因破產財團不當得利所生之債務。破產
    法第95條及第96條分別定有明文。聲請人現有936,000元之
    資產，故得成立破產財團，惟財團費用應包括破產管理人之
    報酬及破產聲請人及其家屬之必要生活費。是本院自應審究
    該破產財團之財產，是否足以清償財團費用及財團債務，以
    判定有無宣告破產之實益。經查：
  （一）倘本件准予宣告破產，自應支付破產管理人報酬，按破
        產管理人之報酬，依財政部核定之稽徵機關核算95年度
        執行業務者收入標準第1條規定，律師擔任破產管理人
        事件之報酬，係按標的物財產價值9﹪計算之。故本件
        破產管理人報酬為84,240元（計算式：936,000元×9﹪
        ）。
  （二）依據各級法院辦案期限實施要點第2點第2項規定，破產
        事件之辦案期限為2年，則聲請人於破產期間仍須支出
        個人必要生活費用無疑，其必要生活費之計算方式有二
        ：1.依據行政院勞工委員會96年7月1日公告修正後之最
        低基本工資每月17,280元計算，聲請人應支出之個人生
        活費用為414,720元（計算式：17,280元×24月）。2.
        依據行政院主計處95年度臺灣地區平均每人每月消費支
        出為17,425元計算，聲請人於2年期間應支出之個人生
        活費用為418,200元（計算式：17,425元×24月）。至
        於申報所有稅之有關個人免稅額，僅為申報所得稅之扣
        除依據，並非個人所須之基本生活支出，以目前之物價
        水準，個人免稅額實難支應生活支出，故本院自不宜以
        所得稅之個人免稅額，作為必要生活費用之計算基礎。
    (三)聲請人雖有價值936,000元之不動產，惟均與第三人分
        別共有，而建物部分係未保存登記之違章建築，是聲請
        人所有不動產，實不易變現。本院前命聲請人提出全戶
        戶籍謄本、現金證明、薪資收入證明及在職證明，並定
        97年1月22日調查期日，調查聲請人之資力與扶養權義
        ，聲請人除未補正上開文件外，亦未到庭說明，此有本
        院97年1月22日訊問筆錄與聲請人97年1月21日呈報狀，
        附卷可稽。準此，依據聲請人所述之現有財產於扣除上
        開破產管理人之報酬、聲請人之必要生活費用及受聲請
        人扶養親屬之費用，即已無餘額可供構成破產財團，自
        無法清償破產債權，況聲請人現無任何現金，難以支付
        破產管理人之報酬，實無法開始進行破產程序。職是，
        本件聲請人聲請宣告破產即無實益，要無宣告破產徒生
        耗費之必要，自與首揭破產制度之本旨不合。
五、按破產制度在使債務人有更新之機會，使全體債權人公平受
    償，以防止社會經濟混亂，進而維持市場經濟之機制。故債
    務人恣意消費，而意圖藉破產之途徑，將債務轉嫁與債權人
    承擔，無異鼓勵不當消費，甚至引發道德危險，嚴重戕害社
    會經濟，誠不符合誠信原則。本件聲請人94、95年度均無薪
    資所得，可知其藉由14家債權銀行發行之信用卡消費、現金
    卡借款及核貸之信用貸款、消費貸款，作為日常生活之支應
    。職是，聲請人積欠之貸款，係因借貸度日以支應日常生活
    花費而來，故本院認定聲請人顯然係以債養債，猶不知節制
    ，導致積欠龐大之債務，事後提出形式上似乎符合宣告破產
    要件之財產，藉破產程序以免除龐大之債務。倘本院准許破
    產聲請，聲請人將使債權銀行之債權，幾乎於難以獲清償下
    歸於消滅，令投資債權銀行之社會大眾，蒙受重大之損失，
    其結果無異由全民共同承擔該惡果。是本件聲請人聲請宣告
    破產，實無法使多數債權人依據破產程序平等受償之可能。
    準此，基於兩造利益考量，聲請人向本院聲請破產宣告，於
    法不合，應予駁回。
六、我國之破產法制，不論係債務人為法人抑或自然人，債務種
    類亦不問信用貸款或一般商業上借貸，凡符合破產要件者，
    均適用同一破產程序。然破產程序對於向銀行辦理信用貸款
    者之自然人而言，該法制無法妥適因應並符合債務人、債權
    人之需求。尤其就本件而論，聲請人積欠者均為信用卡、現
    金卡或信用貸款債務，債權人均為金融機構，其相較於其他
    ，法律關係較為單純，倘依現行破產法為逕債務清理，對於
    債務人方面，將受有失權之不利益。就債權人以觀，恐因程
    序繁瑣，將使破產財團之資源耗費於其中，使債權人受償可
    能性降低。有鑒於現今負債者激增，已衍生為社會問題，為
    使負債者得依一定之程序清理其債務，以調整其與債權人及
    其他利害關係人之權利義務關係，保障債權人之公平受償，
    並謀求負債者經濟生活之更生及社會經濟之健全發展，立法
    院制定消費者債務清理條例，96年7月11日公布，97年4月11
    日生效施行，是聲請人於該法生效施行後，經由該條例獲得
    更生之機會。參酌消費者債務清理條例之立法精神，諸如考
    量債務人生存權保障，兼衡以債權人利益，預防債務人道德
    危機等，凡與現行破產法不相違背者，法院於依職權裁量有
    無宣告破產之必要性時，得併為參酌，以為解決目前法制適
    用交接之窘境，此先予敘明。
七、依破產法第5條、民事訴訟法第95條、第78條，裁定如主文
    。
中    華    民    國    97    年    3    月    24    日
                  民事第三庭    法  官  林洲富
正本係照原本作成。
如不服本裁定應於送達後10日內向本院提出抗告狀，並繳納抗告
費新臺幣1,000元。
中    華    民    國    97    年    3     月    24    日
                                書記官  陳其良


司法院資訊處製作；財團法人民間司法改革基金會備份。
